臺灣新竹地方法院民事判決　　　　　　　　96年度訴字第16號
原　　　告　辛○○
訴訟代理人　丙○○
　　　　　　　　　　　　號六樓.
　　　　　　陳明良律師
被　　　告　丁○○
　　　　　　　　　　　　六號..
被　　　告　戌○○
　　　　　　　　　　　　九巷三.
被　　　告　卯○○
　　　　　　　　　　　　號.
兼上列三人　癸○○　　住新竹市.
共同訴訟代　　　　　　身分證統.
理　　　人
被　　　告　未○○○　住新竹市.
　　　　　　　　　　　身分證統.
被　　　告　戊○○　　住新竹市.
　　　　　　　　　　　　號.
　　　　　　　　　　　身分證統.
被　　　告　丑○○○○○○
　　　　　　　　　　　住新竹市.
　　　　　　　　　　　　號.
　　　　　　　　　　　身分證統.
兼上列二人
共同訴訟代　己○○　　住新竹市.
理　　　人　　　　　　住新竹縣.
　　　　　　　　　　　身分證統.
上列四人共　朱渭陽律師
同訴訟代理
人
複代理人　　酉○○　　住新竹市○○街一二二號
被　　　告　曾啟豪　　住新竹市○○里○○鄰○○路三九號
　　　　　　　　　　　身分證統一編號：Ｚ000000000號
訴訟代理人　壬○○　　住新竹市○○路三九號
　　　　　　庚○○　　住新竹市○區○○路五八號.
　　　　　　　　　　　身分證統一編號：Ｚ000000000號
被　　　告　劉永輝即林月珠之繼承人
　　　　　　　　　　　住新竹市○區○○路56號.
　　　　　　　　　　　身分證統一編號：Ｚ000000000號
被　　　告　子○○　　住新竹市○區○○里○○鄰○○路一七
　　　　　　　　　　　　一號.
　　　　　　　　　　　身分證統一編號：Ｚ000000000號
訴訟代理人　甲○○　　住新竹市○○里○○鄰○○路一七一號
被　　　告　午○○　　住新竹市○○里○○鄰○○路一五四號
　　　　　　　　　　　住新竹市○區○○路152號
　　　　　　　　　　　身分證統一編號：Ｚ000000000號
被　　　告　巳○○　　住新竹市○區○○里○○鄰○○路一五
　　　　　　　　　　　　四號.
　　　　　　　　　　　身分證統一編號：Ｚ000000000號
被　　　告　申○○　　住新竹市○○里○○鄰○○路五八號
　　　　　　　　　　　住新竹市○區○○路156號(戶)
　　　　　　　　　　　身分證統一編號：Ｚ000000000號
上列三人共
同訴訟代理　寅○○○　住新竹市○○路一五四號
人
被　　　告　庚○○　　住新竹市○區○○路五八號.
　　　　　　　　　　　身分證統一編號：Ｚ000000000號
被　　　告　辰○○　　住新竹市○區○○里○○路56號.
　　　　　　　　　　　身分證統一編號：Ｚ000000000號
訴訟代理人　乙○○　　住新竹市○○路56號
　　　　　　　　　　　身分證統一編號：Ｚ000000000號
上列當事人間分割共有物事件，本院於民國96年7月26日辯論終
結，判決如下：
    主      文
兩造共有坐落新竹市○○段六六九地號、地目建、面積八二三點
三六平方公尺，同段八一七地號、地目建、面積三三０點二三平
方公尺，同段九六０地號、地目建、面積八四二點七九平方公尺
，同段一００三地號、地目建、面積七四二點二八平方公尺之四
筆土地，准予合併分割，其分割方式為：如附圖所示之Ａ、面積
四四三點二平方公尺，Ｍ、面積八五點三七平方公尺之土地，分
歸原告與被告丁○○、戌○○共同取得，並由其三人按應有部分
各三分之一之比例保持共有；如附圖所示之Ｃ、面積一二七點七
平方公尺之土地，分歸被告巳○○、午○○、申○○、庚○○共
同取得，並由其四人按應有部分各四分之一之比例保持共有；如
附圖所示之Ｄ、面積四五點七五平方公尺，Ｅ、面積十八點四八
平方公尺，Ｇ、面積十一點一七平方公尺，Ｈ、面積三三點八一
平方公尺之土地，分歸被告辰○○、劉永輝共同取得，並由其二
人按應有部分各二分之一之比例維持共有；如附圖所示之Ｋ、面
積一０六點二九平方公尺之土地，分歸被告己○○、戊○○、曾
奕堂、未○○○共同取得，並由其四人按應有部分各四分之一之
比例維持共有；如附圖所示之Ｊ、面積一０六點二九平方公尺之
土地，分歸被告曾啟豪取得；如附圖所示之Ｎ、面積一０六點二
九平方公尺之土地，分歸被告子○○取得；如附圖所示之Ｌ、面
積四點零三平方公尺，Ｙ、面積八二三點三六平方公尺，Ｚ、面
積五八點九八平方公尺，Ｚ２、面積一八二點七七平方公尺之土
地，分歸被告癸○○、卯○○共同取得，並由其二人按應有部分
各二分之一之比例維持共有；如附圖所示之Ｂ、面積二０七點四
六平方公尺，Ｆ、面積零點二平方公尺，Ｉ、面積二八九點零三
平方公尺，Ｚ１、面積八八點四八平方公尺之土地，分歸兩造共
同取得，並作為道路通行使用，並由兩造繼續按如附表一所示之
應有部分之比例維持共有。
被告午○○、申○○、巳○○應各提出新台幣壹拾貳萬伍仟柒佰
貳拾捌元，被告庚○○應提出新台幣壹拾貳萬伍仟柒佰貳拾玖元
，被告辰○○應提出新台幣壹萬玖仟貳佰零捌元，被告劉永輝應
提出新台幣壹萬玖仟貳佰零柒元，予以補償原告及被告丁○○、
戌○○各新台幣捌萬貳仟零壹拾玖元，補償被告己○○、戊○○
、曾奕堂、未○○○各新台幣捌仟柒佰貳拾伍元，補償被告曾啟
豪新台幣參萬肆仟陸佰伍拾壹元，補償被告子○○新台幣參萬肆
仟玖佰元，補償被告癸○○、卯○○各新台幣玖萬伍仟肆佰壹拾
元。
原告及被告丁○○、戌○○應各提出新台幣壹萬捌仟陸佰肆拾捌
元，被告癸○○、卯○○應各提出新台幣伍萬伍仟玖佰肆拾貳元
，被告己○○、戊○○、曾奕堂、未○○○應各提出新台幣貳仟
柒佰玖拾柒元，被告曾啟豪應提出新台幣壹萬壹仟壹佰捌拾捌元
，被告辰○○、劉永輝應各提出新台幣伍仟伍佰玖拾肆元，被告
巳○○、午○○、申○○、庚○○應各提出新台幣貳仟柒佰玖拾
柒元，以上合計共新台幣貳拾壹萬貳仟伍佰捌拾元，予以補償被
告子○○。
原告與被告（卯○○除外）所共有坐落新竹市○○段一００四地
號、地目田、面積一六二三點三一平方公尺，同段一００九地號
、地目田、面積三九六點四五平方公尺之二筆土地，准予合併分
割，其分割方式為：如附圖所示之Ｏ、面積五四０點三平方公尺
，Ｘ、面積一三二點九八平方公尺之土地，分歸被告癸○○取得
；如附圖所示之Ｐ、面積五四九點七二平方公尺，Ｗ、面積一二
三點四九平方公尺之土地，分歸原告及被告丁○○、戌○○共同
取得，並由其三人按應有部分各三分之一之比例維持共有；如附
圖所示之Ｑ、面積一三四點六五平方公尺之土地，分歸被告曾啟
豪取得；如附圖所示之Ｒ、面積一三四點六四平方公尺之土地，
分歸被告己○○、戊○○、曾奕堂、未○○○共同取得，並由其
四人按應有部分各四分之一之比例維持共有；如附圖所示之Ｓ、
面積一三四點六四平方公尺之土地，分歸被告辰○○、劉永輝共
同取得，並由其二人按應有部分各二分之一之比例維持共有；如
附圖所示之Ｔ、面積一二九點三六平方公尺，Ｕ、面積五點三二
平方公尺之土地，分歸被告子○○取得；如附圖所示之Ｖ、面積
一三四點六六平方公尺之土地，分歸被告巳○○、午○○、申○○、庚○○共同取得，並由其四人按應有部分各四分之一之比例
維持共有。
訴訟費用由被告丁○○、戌○○各負擔百分之十，被告卯○○負
擔百分之十五，被告癸○○負擔百分之三十，被告未○○○、戊○○、丑○○○○○○各負擔百分之一，被告己○○負擔百分之
二，被告曾啟豪負擔百分之五，被告劉永輝、辰○○各負擔百分
之二點五，被告子○○負擔百分之五，被告午○○、巳○○、申
○○各負擔百分之一，被告庚○○負擔百分之二，原告負擔百分
之十。
    事實及理由
壹、程序部分：
    本件被告劉永輝經合法通知，未於言詞辯論期日到場，核無
    民事訴訟法第386條各款所列情形，爰依原告聲請，就被告
    劉永輝部分，由其一造辯論而為判決。
貳、實體部分：
一、原告主張：
（一）緣原告及被告為坐落新竹市○○段669、817、960、1003
      地號四筆土地之分別共有人，各共有人之應有部分如本判
      決之附表一所示，另原告及被告（卯○○除外）為同段10
      04、1009地號二筆土地之之分別共有人，各共有人之應有
      部分如本判決之附表二所示。茲因原告及被告等就上開六
      筆土地（以下簡稱系爭六筆土地）並無不分割之協議，但
      又無法就系爭六筆土地協議分割，原告爰依民法第823、8
      24條之規定，請求本院判決分割系爭六筆土地。
（二）本件因有部分共有人，不同意就系爭六筆土地全部予以合
      併分割，故依法不得就該六筆土地全部合併分割。然因全
      部共有人均同意就建地部分之土地 (即坐落新竹市○○段
      669、817、960、1003地號四筆土地)予以合併分割，並均
      同意就農地部分之土地 (即坐落新竹市○○段1004、1009
      地號二筆土地)，予以合併分割，依法本院自得就前述建
      地部分之四筆土地，及農地部分之二筆土地，分別予以合
      併分割。而依本院囑託新竹市地政事務所（以下簡稱該事
      務所）就分割方案繪製複丈成果圖，經該事務所於九十五
      年十一月六日及同月二十四日所發文檢送到院之方案１至
      方案９之複丈成果圖中，以及於九十六年五月十八日發文
      檢送到院之方案１─２、方案３─１，暨於九十六年七月
      十日發文檢送到院之方案１─１、方案１─３之複丈成果
      圖，僅其中之方案１（其Ｂ之面寬為五公尺）、方案２（
      其Ｂ之面寬為五公尺）、方案３（其Ｂ之面寬為五公尺）
      、方案１─１（其Ｂ之面寬減為三公尺）、方案１─２（
      其Ｂ之面寬為三點五公尺）、方案１─３（其Ｂ之面寬，
      其中靠近Ａ部分為五公尺，靠近Ｃ者為二點八公尺，該方
      案１─３之複丈成果圖即係附圖）、方案３─１（其Ｂ之
      面寬為二點八公尺）之複丈成果圖，其分割方式符合前述
      四筆建地合併分割、二筆農地合併分割之情形，而方案6
      之複丈成果圖，其分割方式則係系爭六筆土地各筆均單獨
      予以分割。至於方案４、５、７、８、９複丈成果圖之分
      割方式，因係採系爭六筆土地全部予以合併分割，已與法
      不合，無法採用。
（三）就前述之方案１、方案１─１、方案１─２、方案１─３
      、方案２、方案３、方案３─１之複丈成果圖之分割方式
      中，經查係以方案１或方案１─３之分割方式，有最能滿
      足所有共有人需求、土地之利用效益最高、共有人不必另
      提資金補償、履行可能性最高... 等優點，應為所有方案
      中之最佳分割方式，且本件之被告中，對於方案１、方案
      １─３或本分割事件，有意見者，約可分二部分共有人：
      (1)為被告子○○、己○○、戊○○、曾奕堂、未○○○、
      曾啟豪，其等主張採前述方案３─１複丈成果圖之分割方
      式，而依該方案，其中於九六０地號土地中所留設之共有
      通路，即該圖所示之Ｂ部分，其面寬僅二點八公尺；(2)另
      被告己○○、戊○○、曾奕堂、未○○○、曾啟豪等共有
      人，希望其現有房屋不被拆除。惟查該等意見，有損人不
      利己或不符土地利用之經濟效益或違反法令等情形。謹詳
      述如下：
  １、有關子○○主張採方案３─１複丈成果圖之分割方式部分
      ：
  (1)、被告子○○前曾於93年11月12日及93年12月2日，於其向
    　本院所提出之陳報狀中，表示其所有部份要求單獨分割出
      來，不願與其他共有人繼續維持共有，至於分得土地之位
      置其沒有意見 (參其93年11月12日陳報狀第2頁、93年12
      月2日陳報狀第2頁)，可見其就分配所得土地位置為何，
      對其並無關緊要。惟被告子○○後來卻表示不同意前述方
      案１系列複丈成果圖之分割方式，並主張採用方案３─１
      複丈成果圖之分割方式，主張就前述四筆土地之分割，由
      其單獨分得該複丈成果圖所示之Ｎ部分，此不但違背其前
      揭陳報狀所述對分配位置無意見之承諾，且其該主張根本
      損人不利己，蓋因被告子○○自幼即未居住、使用前述本
      件之四筆建地，而其所屬「大房」原分管之土地為方案１
      複丈成果圖中之I、K、L、M、N部分，至於方案３─１複
      丈成果圖中，被告子○○主張分得之N部分，以及該方案
      之A部分土地，為原告及被告丁○○、戌○○等「二房」
      及被告卯○○及癸○○之父親等「三房」，自出生後至今
      一直分管使用之土地，該土地上之三合院（現已倒塌），
      係屬前述之「二房」及「三房」子孫所共有，原告及被告
      丁○○、戌○○、卯○○及癸○○，對該方案３─１之N
      土地，有特別情感及使用之關連關係，雖然原告及被告丁○○、戌○○、卯○○及癸○○所屬之「二房」、「三房
      」人員，於先前在民國五十二年之前及五十二年間，先後
      搬離原坐落在方案１之Ａ部分土地上之房屋，然並不影響
      其等對該部分土地之分管使用，至於被告子○○對該部分
      土地完全未有分管使用之情形，亦無何感情及關連。反而
      ，方案１之N部份，為被告子○○所屬「大房」自古分管
      使用之地，與子○○較有關連。茲被告子○○捨與其居住
      使用較有關連之前述方案１複丈成果圖中所示Ｎ之土地，
      反而主張切入他人自古分管使用有關連而與其無關之土地
      （即方案３─１複丈成果圖之Ｎ部分）內，如此，對其自
      己無益，卻嚴重損害他人與使用土地間之關連關係，由此
      ，足見子○○就該方案３─１分割方式之主張，既損人又
      不利己。且採用方案１或方案１─３之方式分割，則原告
      及被告丁○○、戌○○須承擔所分得之M土地，全部被其
      他共有人之建物占用之不利益，而被告子○○分得之N土
      地，雖有部分鋼架違建，但該鋼架建物之占用範圍不大，
      如此，由原告及被告丁○○、戌○○，以及被告子○○，
      均分受分得之土地遭被告己○○、戊○○、曾奕堂、未○○○、曾啟豪之建物占用之不利益，較為公平。反之，如
      採方案３─１之分割方式，則原告與被告丁○○、戌○○
      這組人分得該方案所示M之土地，不僅須承受如方案１之M
      土地被他人建物占用之不利益，亦須承受就如方案１之N
      土地，部分亦遭他人之鋼架建物占用之不利益，致分得土
      地遭他人占用之不利益，全部歸原告及被告丁○○、戌○○承受，被告子○○完全不須承受，且子○○分得該方案
      ３─１所示之N地，亦導致原告及被告丁○○、戌○○原
      坐落其上之現有建物，可能須拆除之雙重不利益，如此對
      原告、被告丁○○及戌○○顯然非常不公平而不可採。雖
      被告子○○另陳稱採方案１或方案１─３之方式分割，則
      其分得之N土地，一部分被他人建物占用，剩餘部分僅餘
      一防火巷，是其分得之該N土地根本無法利用，對其甚為
      不公平云云，惟查，因依方案１或方案１─３之方式分割
      ，則被告子○○分得之該N土地，其旁邊之P、Q都是農地
      ，故該N靠該P、Q之部分，並無防火巷之問題，是被告子
      ○○上開所辯云云，並不足採。
  (2)、又如採方案１或方案１─３複丈成果圖之分割方式，就前
      述四筆建地之分割，係將其中所示之Ａ土地，分由原告及
      被告丁○○、戌○○同房之三人共有，而因該部分土地自
      其等出生後即由其等分管使用，且面寬方足其等三人各蓋
      一屋，最符土地使用效益。倘如採前述方案３─１複丈成
      果圖之分割方式，由非同房之被告子○○切入該方案１之
      A 地內，致原告及被告丁○○、戌○○分得之土地縮小為
      如方案３─１之A地，雖原告及被告丁○○及戌○○依方
      案３─１複丈成果圖之分割方式，另分得該方案中之M地
      ，然因M地不方正，僅能蓋一屋，而原有方案１之A地，因
      子○○於方案３─１中加入N地結果，使該A地面寬減小僅
      能蓋一房屋，造成原告及被告丁○○、戌○○原依方案１
      或方案１─３中分得之M地及A地可蓋4屋之地，因採方案
      ３─１，變成原告及被告丁○○、戌○○分得之土地，只
      能蓋兩屋而已之土地利用不經濟之嚴重不利結果。且縱使
      採方案３─１方式分割，原告及被告丁○○、戌○○所共
      同分得之該方案之Ａ地可蓋三間房屋，惟因該Ａ地面寬僅
      為十七點三公尺，如蓋三屋每屋之面寬僅五點七公尺，依
      有關建蔽率、防火巷之留設、法定空地之留設等規定，則
      該等房屋之面寬及縱深將大為縮小而不適居住，而被告子
      ○○不論依方案１、方案１─３分得N地或依方案３─１
      分得N地，其對所分得土地之利用及情感，根本無差別及
      影響，是依上開所述情形，請求本院判准依方案１或方案
      １─３複丈成果圖所示之分割方式分割。且如本院採取方
      案３或方案３─１之方式分割，則因原告與被告丁○○、
      戌○○所分得之該等方案之A地面寬已變小，已不夠在其
      上蓋三間房子，是原告亦不同意再將依該等方案所分得之
      Ｍ土地，賣予被告己○○、戊○○、曾奕堂、未○○○、
      曾啟豪等人。
  ２、有關被告己○○、戊○○、曾奕堂、未○○○、曾啟豪對
      於方案１或方案１─３意見部份：
      其等雖擔心依前述方案１、方案１─３之分割方式，其等
      現有房屋將被拆除一部份，惟查，因其等房屋主要結構係
      位於方案1之K、L、M、J部份土地上，而位於N部份之建物
      為簡易鋼架，拆除損失不多。且因其等在前述一００三地
      號土地上搭蓋房屋之面積，經換算遠超過其等就前述四筆
      建地之應有部份，造成其等房屋占用土地之面積，超出其
      等能獲分配土地之範圍，依法其等就超過部分未經他共有
      人同意而建造之建物本即應拆除，如不拆除，亦得以向其
      等房屋占用之共有基地之分得人，以購買土地之方式即可
      解決，於本院在95年11月14日、30日庭訊，方案１之M地
      擬分得人即原告及被告丁○○、戌○○，及L地擬分得人
      即被告癸○○、卯○○，均已同意，如本院採方案１之方
      式判決分割，原告及被告丁○○、戌○○、癸○○、卯○○，均願於日後將方案１之M、L地，出售予被告己○○、
      戊○○、曾奕堂、未○○○、曾啟豪。依此，被告己○○
      、戊○○、曾奕堂、未○○○、曾啟豪等房屋之主體結構
      部分，被拆除之疑慮亦可解決，準此觀之，採用方案１或
      方案１─３之方式分割，對被告己○○、戊○○、曾奕堂
      、未○○○、曾啟豪並無何不利之情事。
  ３、又關於基地私設通道之寬度，依「建築技術規則建築設計
      施工篇」第二章「一般設計通則」第一節「建築基地」第
      2條規定「三、長度大於二十公尺為五公尺」之內容，因
      方案１、方案１─３複丈成果圖之Ｂ部分，其道路長達四
      十公尺以上，是依前揭法律規定應留設寬五米以上之道路
      。且依「建築技術規則建築設計施工篇」同前章第三節「
      建築物高度」第一項關於「建築物高度不得超過基地面前
      道路寬度之一‧五倍加六公尺。…」之規定內容可知，道
      路留設寬度越寬，對建物之建築高度相對有利，並將增加
      建物之容積。準此，被告子○○、己○○、戊○○、曾奕
      堂、未○○○、曾啟豪主張採方案３─１之分割方式，則
      分割後於九六０地號土地內所留設之共有通路即該方案所
      示之Ｂ，其寬度僅為二點八公尺，既不符法令規定，且有
      礙土地利用之經濟效益，應不足採。
  ４、又有關方案３之分割方式，其不可採用之理由，亦與原告
      上開針對方案３─１之指摘者相同。
（四）至於方案４、５、７、８、９之分割方式，均不可採，其
      原因除如前述，因部分共有人不同意系爭六筆土地全部合
      併分割外，其理由亦如下：
      因依該等分割方案（即方案４、５、７、８、９），被告
      子○○就系爭四筆建地，其分得之土地均切入如方案１之
      A 部份內，已有如上述土地利用效益不利原告及被告丁○○、戌○○之處。何況，如採方案１或３（原告不同意採
      方案3，在此僅係假設語氣）之分割方式，其A部份土地係
      由原告及被告丁○○、戌○○3人共有，惟如採方案４、
      ５、７、８、９之分割方式，其A部份之土地則分由原告
      與被告丁○○、戌○○、癸○○、卯○○5人共有，則分
      割後就其等所分得之Ａ部分之土地，土地之使用效益將明
      顯更為減低。況且，依方案４、５、７、８、９之分割方
      式，原土地上之房屋所有權人，尤其「大房」部分之共有
      人，除需以其原持有農地（即前述1004、1009地號土地）
      補貼外，另需再提供鉅款補足房屋占用土地之價金，該等
      方案之履行本來即不易。況共有人中頗多務農，而因被告
      己○○、戊○○、曾奕堂、未○○○、曾啟豪等人，依其
      等就前述四筆建地應有部分換算，可獲分配之建地面積，
      已不足其等在系爭1003地號土地上所蓋建物所占用土地之
      面積，惟其等仍希望分得系爭二筆農地，但於他共有人不
      願出售分得之農地予被告己○○、戊○○、曾奕堂、未○○○、曾啟豪之情況下，將使土地之分配更趨複雜。故該
      等分割方式，並不可行。
（五）綜上，方案１或１─３之分割方式，確為兼顧所有共有人
      利益，並最能滿足各共有人之需求，且對分割土地之使用
      最有效益，履行亦最容易之方案。爰請求本院判准依方案
      １或方案１─３複丈成果圖所示之分割方式予以分割，原
      告並希望於分割後，與被告丁○○、戌○○仍按原應有部
      分比例維持共有，並聲明：１、請准按前述之方案１或方
      案１─３複丈成果圖所示之方式，予以判決分割系爭六筆
      土地予兩造；２、訴訟費用由被告負擔。又採用方案１或
      方案１─３之方式分割，則因被告子○○分得之N地，其
      上有被告己○○、戊○○、曾奕堂、未○○○、曾啟豪之
      建物坐落其上，導致被告子○○分得之該土地之價值較不
      佳，原告亦同意由本院斟酌對被告子○○予以適當之金錢
      補償。又採用方案１或方案１─３之方式分割，如有部分
      共有人分得之土地較其等依應有部分換算應得之面積為多
      ，並致部分共有人分得之土地，較其等依應有部分換算應
      得之面積為少，其間之差額，原告亦同意以一坪土地新台
      幣八萬三千元計價，來予以計算以找補其間之差額。
二、於言詞辯論期日到場之被告答辯：
（一）被告丁○○、戌○○、癸○○及卯○○：
      均同意就前述四筆建地合併分割，並就前述二筆農地合併
      分割，並希望採前述方案１或方案１─３複丈成果圖所示
      之分割方案，且表示就方案１複丈成果圖所示Ａ部分之土
      地，一直以來均由原告及被告丁○○、戌○○、癸○○及
      卯○○所屬之「二房」、「三房」之人員在分管使用，是
      直到五十二年之前及五十二年當時，其等始先後搬離坐落
      在該方案１複丈成果圖所示Ａ部分土地上之房屋，且被告
      子○○一直以來就該Ａ部分之土地並無分管使用之情形。
      又就系爭六筆土地，其中被告丁○○、戌○○均表示希望
      於分割後，與原告仍按原應有部分比例維持共有，另就其
      中之系爭四筆建地，被告癸○○、卯○○則表示希望於分
      割後其二人仍繼續按原應有部分之比例維持共有。又其等
      均表示：採用方案１或方案１─３之方式分割時，因被告
      子○○分得之N地，其上有被告己○○、戊○○、曾奕堂
      、未○○○、曾啟豪之建物坐落其上，導致被告子○○分
      得之該土地之價值較不佳，其等均同意由本院斟酌判決由
      其等對被告子○○予以適當之金錢補償。又採用方案１或
      方案１─３之方式分割，如有部分共有人分得之土地較其
      等依應有部分換算應得之面積為多，並致部分共有人分得
      之土地較其等依應有部分換算應得之面積為少，其間之差
      額，其等亦同意以一坪土地新台幣八萬三千元計價，來予
      以計算以找補其間之差額。另被告丁○○、戌○○均表示
      ：如本院採取方案３或方案３─１之方式分割，則因其二
      人與原告所共同分得之該等方案之A地面寬已變小，已不
      夠在其上蓋三間房子，是其等亦不同意再將依該等方案所
      分得之Ｍ土地，賣予被告己○○、戊○○、曾奕堂、未○○○、曾啟豪等人。
（二）被告己○○、戊○○、曾奕堂、未○○○：
      均同意就前述四筆建地合併分割，並就前述二筆農地合併
      分割，並希望採前述方案３─１複丈成果圖所示之分割方
      案，此因採該一方案，分割後分得該Ｍ土地之原告及被告
      丁○○、戌○○，較有可能將其等分得之該Ｍ土地之部分
      賣給渠等，如此可避免渠等在該方案中之Ｍ土地上之建物
      ，於分割後被拆除。且渠等希望於分割後其四人仍繼續按
      原應有部分之比例維持共有，且所採用之分割方案，如有
      部分共有人分得之土地較其等依應有部分換算應得之面積
      為多，並致部分共有人分得之土地，較其等依應有部分換
      算應得之面積為少，其間之差額，其等亦同意以一坪土地
      新台幣八萬三千元之價額，來予以計算以找補其間之差額
      。又如採（假設語氣）方案１或方案１─３之方式分割，
      因被告子○○分得之N地，其上有被告己○○、戊○○、
      曾奕堂、未○○○、曾啟豪之建物坐落其上，導致被告子
      ○○分得之該土地之價值較不佳，其等均同意由本院斟酌
      其數額，由包括其等之其他共有人對被告子○○予以適當
      之金錢補償。另其等亦希望於土地分割後，就其等所有建
      物所占用土地之分得人，能夠將其等建物所占用之土地賣
      給其等，以免其等之建物於分割後被拆除。
（三）被告巳○○、午○○、申○○、庚○○：
      均同意就前述四筆建地合併分割，並就前述二筆農地合併
      分割，且其等希望採方案１─３或方案３─１之分割方式
      ，因為依此等方案分割，才不會動到其等在系爭九六０地
      號土地上之地上物，倘採其他分割方案，因其中在系爭96
      0地號土地上留設之共有道路用地比較寬，於分割後會拆
      到其等在土地上之房子，自不足採。且其等四人希望於分
      割後，仍繼續按原應有部分之比例維持共有。又如採方案
      １─３之方式分割，則因被告子○○分得之N地，其上有
      被告己○○、戊○○、曾奕堂、未○○○、曾啟豪之建物
      坐落其上，導致被告子○○分得之該土地之價值較不佳，
      其等亦同意由本院斟酌其數額，由包括其等之其他共有人
      對被告子○○予以適當之金錢補償。又採用方案１─３或
      方案３─１之方式分割，如有部分共有人分得之土地較其
      等依應有部分換算應得之面積為多，並致部分共有人分得
      之土地較其等依應有部分換算應得之面積為少，其間之差
      額，其等亦同意以一坪土地新台幣八萬三千元計價，來予
      以計算以找補其間之差額。
（四）被告子○○：
      同意就前述四筆建地合併分割，並就前述二筆農地合併分
      割，並堅持希望採前述方案３─１複丈成果圖所示之分割
      方案，如果該方案３─１之分割方案無法被採用，則其即
      不同意系爭四筆建地合併分割、二筆農地合併分割，而係
      希望將系爭六筆土地分別分割，並採用變價分割之方式，
      如此對兩造而言，均屬公平，且亦為徹底解決本件分割糾
      紛之最後方法。又如本院採用方案３─１之方式分割，則
      依該方案，如有部分共有人分得之土地較其等依應有部分
      換算應得之面積為多，並致部分共有人分得之土地較其等
      依應有部分換算應得之面積為少，其間之差額，伊亦同意
      以一坪土地新台幣八萬三千元計價，來予以計算以找補其
      間之差額。至於原告所主張採用之方案１或方案１─３之
      分割方案，則被告子○○所分得之該等方案中之N地，其
      大部分有鋼架違建，非如原告所稱僅部分有鋼架違建，且
      該N之土地，除大部分有鋼架違建外，僅剩一防火巷，是
      該方案之N之土地，根本無法利用，將使被告子○○承擔
      完全之不利益，故該等方案１或方案１─３之分割方式，
      對被告子○○顯然不公平而不可採，且縱使採該二方案中
      之一方案，而對被告子○○予以金錢補償，被告子○○亦
      不予同意。又曾國治的父親即原告之祖父，從日據時代 (
      民國25、26年)就從上開坐落於方案１複丈成果圖Ａ部分
      土地上之三合院搬到台中，即未住在該三合院內，而被告
      癸○○的父親從48年就離開該三合院，另外蓋了現在的房
      屋（部分坐落在前述之1004地號土地上）居住，且被告戌
      ○○、丁○○是跟原告同一房，而被告卯○○從36年就自
      上開三合院搬到別的地方居住。再者，伊從小 (約32年間
      ) 就是在960地號土地上，如分割方案１複丈成果圖所示
      之H、E、D、G土地上的房屋居住，63年左右才搬離該處，
      該處房屋基地後來才由被告辰○○、劉永輝他們改建房屋
      居住，而上開方案１複丈成果圖所示之C部分土地，伊先
      前也有用到一些，因為上面有伊與他人共用的廚房，是原
      告主張就方案３─１之該Ｎ之土地，先前係一直由其與被
      告丁○○、戌○○等分管使用迄今，被告子○○就該部分
      之土地先前未曾使用，無任何關聯云云，亦非事實。
（五）被告曾啟豪：
      同意就前述四筆建地合併分割，並就前述二筆農地合併分
      割，並希望採前述方案３─１複丈成果圖之分割方案，因
      為如採用方案１、方案１─１、方案１─２、方案１─３
      之方式分割，因其之建物之主結構，是坐落在到該等方案
      所之N土地之北側邊線的轉角線處，如果依該等方案分割
      之該N土地之分得者即被告子○○，不願將其分得之該N土
      地之部分賣給伊，會造成伊之建物之部分主體結構在分割
      後要被拆除，如此對伊顯然不利而不可採，而依該方案３
      ─１之方式分割，分割後分得該Ｍ土地之原告及被告丁○○、戌○○，較有可能將其等分得之該Ｍ土地之部分賣給
      伊，如此可避免伊在該方案中之Ｍ土地上之建物，於分割
      後被拆除。又分割時，如有部分共有人分得之土地，較其
      等依應有部分換算應得之面積為多，並致部分共有人分得
      之土地，較其等依應有部分換算應得之面積為少，其間之
      差額，其亦同意以一坪土地新台幣八萬三千元計價，來予
      以計算以找補其間之差額。
（六）被告辰○○：
      同意就前述四筆建地合併分割，並就前述二筆農地合併分
      割，且只要能趕快分割、解決，上述之任何方案其都可以
      接受，且表示希望於分割後仍與被告劉永輝保持共有。
三、未於言詞辯論期日到場，惟曾於調解程序中陳述之被告劉永
    輝：
    其於調解期日到庭陳述稱：同意就前述四筆建地合併分割，
    並就前述二筆農地合併分割，並表示希望於分割後仍與被告
    辰○○保持共有。
四、本院之判斷：
（一）查，系爭六筆土地，其中屬建地之該669、817、960、100
      3地號四筆土地，為如附表一所示之共有人所共有，各共
      有人之應有部分如附表一所示，另屬農地之該1004、1009
      地號二筆土地，為如附表二所示之共有人所共有，各共有
      人之應有部分如附表二所示，而前開地號為669、817之二
      筆土地，其地目均為建，使用地類別為甲種建築用地，另
      地號為960、1003之二筆土地，其地目亦均為建，使用地
      類別為乙種建築用地，並無不能分割之限制，另地號為10
      04、1009之二筆土地，其地目雖均為田，使用地類別為農
      牧用地，雖屬農業發展條例第三條規定中所稱之耕地，惟
      因其等係屬本件之兩造（不包括被告卯○○）於八十九年
      一月四日前已共有之耕地，依農業發展條例第十六條第一
      項第四款之規定，並無最小分割面積之限制，且共有人間
      就前述六筆土地亦無不分割之協議等情，業據原告提出土
      地登記簿謄本六份為證，且為被告所不爭執，堪信為實。
      按各共有人得隨時請求分割共有物，但因物之使用目的不
      能分割或契約訂有不分割之期限者，不在此限，民法第八
      百二十三條第一項定有明文，本件系爭六筆土地，依前所
      述，既無不能分割之限制，兩造間亦無不分割之協議，則
      原告對各共有人為分割共有物之請求，按諸上述說明，為
      法之所許，應予准許。
（二）第按，共有物之分割，應斟酌共有物之性質、經濟效益及
      全體共有人之利益，並應符合公平原則，且社會利益亦應
      考慮在內。又按分割共有物係以消滅共有關係為目的，因
      之法院為分割共有物之裁判時，不能創設新的共有關係，
      但有不能分割之情形，如為共同使用之道路，或部分共有
      人明示就分得部分願維持共有者則屬例外，應予准許。又
      按共有物如為不同地號之數筆土地，雖其各筆土地之共有
      人及應有部分比例均相同，惟其共有人如非以成立一個共
      有關係之意思而共有數筆土地（如共有人同時購買該數筆
      土地，或共有土地原係一宗，其後始分割為數宗者），應
      認其共有關係分別存在於數筆土地之上，除非共有人均同
      意就該數筆土地予以合併分割，否則，法院不得就數筆土
      地予以合併分割。是於數筆土地其各筆土地共有人均相同
      ，應有部分比例亦一致，而共有人均同意就該數筆土地予
      以合併分割時，法院仍得就該數筆土地予以合併分割，以
      利土地利用上之經濟效益。經查：
  １、就系爭六筆土地之分割，其中就前述669、817、960、100
      3地號四筆土地（以下簡稱系爭四筆建地）之分割而言，
      原告與被告丁○○、戌○○三人，另被告巳○○與午○○
      、申○○、庚○○四人，被告辰○○與劉永輝二人，被告
      己○○與戊○○、曾奕堂、未○○○四人，被告癸○○與
      卯○○二人，均表示其等於分割後願繼續保持共有，且就
      作為通路之用地，兩造均表示希望於分割後維持共有，另
      就前述之1004、1009地號二筆土地（以下簡稱系爭二筆農
      地）之分割，其中原告與被告丁○○、戌○○三人，另被
      告巳○○與午○○、申○○、庚○○四人，被告辰○○與
      劉永輝二人，被告己○○與戊○○、曾奕堂、未○○○四
      人，被告辰○○與劉永輝二人，亦均表示希望於分割後仍
      保持共有，則揆諸前開之說明，其等此部分分割後繼續保
      持共有之請求，應予以准許。又系爭四筆建地之共有人均
      如附表一所示，且共有人就每筆土地應有部分之比例均相
      同，另就系爭二筆農地，其共有人均如附表二所示，且共
      有人就每筆土地應有部分之比例均相同之情，有原告提出
      之土地登記簿謄本在卷可憑。雖共有人取得該等土地，並
      非以同時購買之方式，以成立一個共有關係之意思而共有
      取得，或該等土地原僅一筆，嗣後始分割為六筆之情形，
      惟共有人即本件之兩造既均已到場同意就系爭四筆建地合
      併分割，就系爭二筆農地合併分割（此見九十五年十一月
      三十日調解程序筆錄、九十六年一月二十二日言詞辯論筆
      錄），則揆諸前開說明，本院所採本件之分割方案，自得
      以將系爭四筆建地合併分割、系爭二筆農地合併分割之方
      式為之。又因部分共有人（即被告未○○○、戊○○、己○○、曾奕堂、曾啟豪、劉永輝、辰○○、子○○）於後
      來之庭訊中，均明確表示不同意將系爭六筆土地全部予以
      合併分割（此見九十五年十一月三十日調解程序筆錄、九
      十六年一月二十二日言詞辯論筆錄），是本院於分割時，
      即無法採行將系爭六筆土地全部予以合併分割之方式，準
      此，本院會同新竹市地政事務所測量人員及兩造，於九十
      五年五月十七日至現場履勘，並囑託測量人員就分割方案
      實施測量後，該事務所於九十五年十一月六日及同月二十
      四日所發文檢送到院之方案１至方案９之複丈成果圖，以
      及於九十六年五月十八日發文檢送到院之方案１─２、方
      案３─１，暨於九十六年七月十日發文檢送到院之方案１
      ─１、方案１─３之複丈成果圖，於其中之方案４、５、
      ７、８、９複丈成果圖所示之分割方式，因係採系爭六筆
      土地全部予以合併分割之方式分割，依前述之說明，與法
      不合，即無法採用。至於方案６複丈成果圖所示之分割方
      式，因係採六筆土地各筆土地單獨分割，而此一分割方式
      ，因全體共有人後來均不願採用，且經核此一分割方式，
      將造成各筆土地經單獨分割後，各共有人所分得之土地面
      積過於細小、零碎而不利使用，不僅對共有人本身不利，
      亦不利土地之經濟效益及整體社會利益，是該一分割方式
      亦不足採，是本院於本件所須加以進一步考量而斟酌之分
      割方式，即為前述方案１、方案１─１、方案１─２、方
      案１─３、方案２、方案３、方案３─１所示複丈成果圖
      之分割方式。
  ２、次查，比對前述方案１之複丈成果圖及本院於九十二年十
      月二十三日會同兩造及新竹市地政事務所測量人員履勘系
      爭六筆土地之地上物及使用情形時，本院所作成之勘驗筆
      錄及所附地上物現場照片暨地上物坐落位置圖（見卷一第
      一八九頁至二０五頁），以及新竹市地政事務所檢送到院
      ，針對被告己○○、戊○○、曾奕堂、未○○○所有之建
      物占用土地情形之複丈成果圖（見卷一第二一七頁）後，
      可以得知：其中就九六０及一００三地號二筆土地，其中
      在方案１複丈成果圖所示Ａ之土地，目前大部分坐落有原
      告及被告丁○○、戌○○、癸○○及卯○○所共有之老舊
      三合院房屋，部分業已倒塌，另靠近Ｃ之部分土地（即如
      方案３之Ｎ部分），大部分則為空地，且該Ａ之土地對外
      並無通路，須留設對外通路，而方案１複丈成果圖所示Ｃ
      之土地，目前其上坐落有被告巳○○、午○○、申○○、
      庚○○所共有，門牌號碼為新竹市○○路五十八號房屋，
      為鋼筋混凝土造之一層房屋，屋況尚非老舊而仍堪用，另
      在方案１複丈成果圖所示之ＤＥＧＨ之土地，其上坐落有
      被告劉永輝及辰○○共有之門牌號碼為新竹市○○路五十
      六號之二層房屋，屬鋼筋混凝土造，其屋況尚屬良好，而
      於方案１複丈成果圖之ＫＬ之全部，及ＭＮ之部分，係坐
      落有被告己○○、戊○○、曾奕堂、未○○○所共有，門
      牌為新竹市○○路３７號之主體結構為鋼筋混凝土造二層
      半（位於方案１複丈成果圖之ＫＬ全部及Ｍ之部分上），
      後段附加鐵皮倉庫及磚牆之地上物（該鐵皮倉庫及磚牆係
      位於方案１複丈成果圖之Ｎ之部分上），其地上物尚屬堪
      用，另於方案１複丈成果圖之Ｊ全部，及ＭＮ之部分上，
      係坐落有被告曾啟豪所有、門牌為新竹市○○路３９號之
      主體部分為鋼筋混凝土造二層半（主要係位於方案１複丈
      成果圖之Ｊ全部及Ｍ之部分上），後段附加鐵皮倉庫之地
      上物（該鐵皮倉庫主要係位於方案１複丈成果圖之Ｎ之部
      分上），其地上物尚屬堪用，另方案１複丈成果圖之Ｉ及
      Ｆ，目前大部分係屬新竹市○○路之用地，供公眾通行，
      而六六九及八一七地號土地大部分均為空地，但其中八一
      七地號土地中，如方案１複丈成果圖所示之Ｚ１，亦為新
      竹市○○路之用地，又該一００四地號土地中，其中部分
      為訴外人之房屋所占用，部分為被告癸○○所有之門牌號
      碼新竹市○○路四十一巷六號之磚造平房所占用，大部分
      則為田地，而一００九地號土地則為田地。
  ３、復查，就方案１、１─１、１─２、１─３、２、３、３
      ─１複丈成果圖之分割方案而言，其中之差別，係在於就
      系爭四筆建地之分割部分，至就系爭二筆農地，其等之分
      割方案均相同。而就系爭四筆建地之分割，方案１、１─
      １、１─２、１─３、２、３、３─１之差別，乃在於：
      就方案１、１─１、１─２、１─３與方案２而言，其中
      之差別，乃係依方案１、１─１、１─２、１─３，係將
      其中之Ｃ（其上坐落有前述被告巳○○、午○○、申○○
      、庚○○所共有之房屋）之土地，分歸被告午○○、巳○○、申○○及庚○○共有，以避免前述被告巳○○、午○○、申○○、庚○○共有之地上物於分割後有拆屋之問題
      ，對被告午○○、巳○○、申○○及庚○○較為有利，而
      將其中之Ｎ（其上坐落有前述被告己○○、戊○○、曾奕
      堂、未○○○之鐵皮倉庫及磚牆，以及主要坐落有前述被
      告曾啟豪所有之鐵皮倉庫）之土地，分歸被告子○○取得
      ，則對被告子○○較為不利；惟依方案２，則係將Ｃ（其
      上坐落有前述被告巳○○、午○○、申○○、庚○○所共
      有之房屋）之土地分歸被告子○○取得，將Ｎ（其上坐落
      有前述被告被告己○○、戊○○、曾奕堂、未○○○之鐵
      皮倉庫及磚牆，以及主要坐落有被告曾啟豪所有之前述鐵
      皮倉庫）分歸被告午○○、巳○○、申○○及庚○○共有
      ，此一方案，將造成分到該Ｃ及Ｎ者，均恐會衍生拆屋糾
      紛之問題，恐對其等均不利；就方案１、１─１、１─２
      、１─３與方案３、３─１之差別，主要在於：依方案１
      、１─１、１─２、１─３，其中分歸原告及被告戌○○
      、丁○○共有之Ａ，其面積較大，分別達四四三點二平方
      公尺（方案１）、五一一點六平方公尺（方案１─１）、
      四九三點八四平方公尺（方案１─２）、四四三點二平方
      公尺（方案１─３），另同亦分歸原告及被告戌○○、丁○○共有之Ｍ（其上坐落有前述被告己○○、戊○○、曾
      奕堂、未○○○及曾啟豪之房屋），其面積為八五點三七
      平方公尺（方案１、１─１、１─２、１─３均同），另
      分歸子○○之Ｎ，其上則坐落有前述被告己○○、戊○○
      、曾奕堂、未○○○、曾啟豪之鐵皮倉庫及磚牆；如依方
      案３、３─１，則分歸原告及被告戌○○、丁○○共有之
      Ａ，其面積較小，變為三三六點九一平方公尺（方案３）
      、三九五點０三平方公尺（方案３─１），而上開方案１
      、１─１、１─２、１─３中之Ａ，其與方案３、３─１
      中之Ａ之面積差額，乃係改納入方案３、３─１之Ｍ中，
      而將方案３、３─１之Ｍ分歸原告及被告戌○○、丁○○
      所有，面積變大為一九一點六六平方公尺（方案３、３─
      １均同，且該Ｍ上均坐落有前述被告己○○、戊○○、曾
      奕堂、未○○○及曾啟豪之房屋），而被告子○○依方案
      ３、３─１所分得之Ｎ，其位置變更為在方案１、１─１
      、１─２、１─３之Ａ內，且大部分均為空地，此一方案
      對原告及被告戌○○、丁○○較不利，惟對被告子○○較
      有利。
  ４、是依上開之說明，可認前述方案２複丈成果圖所示之分割
      方式，顯然對共有人即其上有地上物之被告午○○、巳○○、申○○及庚○○不利，亦對其上無地上物之被告子○○不利，且因日後可能衍生拆屋糾紛，亦不利社會經濟利
      益（儘量維持仍堪用之地上建物），且經查亦無共有人表
      示欲採用該方案２複丈成果圖之分割方式，是該分割方案
      即不可採。
  ５、至就僅存需考量之方案１、１─１、１─２、１─３及方
      案３、３─１複丈成果圖所示之分割方案而言，經查：
  (1)、依方案１、１─１、１─２、１─３之分割方式，則分得
      該方案Ａ之共有人即原告及被告戌○○、丁○○，其等所
      分得之該Ａ土地，其面寬較寬，扣除有關建蔽率、防火巷
      、法定空地用地之留設等，所蓋之三間房屋其寬度較為適
      當，倘依方案３、３─１之分割方式，則依該等方案所示
      、並分予原告及被告戌○○、丁○○共有之Ａ，其面寬則
      變得較為狹窄，經扣除有關建蔽率、防火巷、法定空地用
      地之留設等，則在其上所蓋之三間房間，其寬度已變得較
      為狹窄而不適當，倘係如此，就該Ａ土地之利用而言，恐
      有不利於社會經濟利益之情形。且依方案１、１─１、１
      ─２、１─３之方式分割，原告及被告戌○○、丁○○因
      另分到該等方案所示之Ｍ，與被告子○○分到之Ｎ，均同
      樣需承受所分得之土地，其上有他人地上物之情形，且依
      前述被告己○○、戊○○、曾奕堂、未○○○及曾啟豪地
      上物之結構情形，乃係被告子○○分得之Ｎ地，其上之地
      上物拆除較易，而原告及被告戌○○、丁○○分得之Ｍ地
      ，其上之地上物拆除較為不易，而依該等方案（即方案１
      或１─１或１─２或１─３）分割，讓原告及被告戌○○
      、丁○○三人，與被告子○○，均同需承受分得之土地上
      有他人地上物之情形，應係較為公平；反之，如採方案３
      或方案３─１之方式分割，由原告及被告戌○○、丁○○
      分得其中之Ｍ，則前述被告己○○、戊○○、曾奕堂、未
      ○○○及曾啟豪所有之前述主結構及附屬鋼架之建物所坐
      落之基地，除其等五人分得之土地外，其餘部分均由原告
      及被告戌○○、丁○○所分得，如此，原告及被告戌○○
      、丁○○需承受該分得之土地上，有他人建物之不利益，
      惟被告子○○分得之Ｎ土地，該土地大部分均屬空地，僅
      少部分其上有倒塌之建物，如此，被告子○○已可謂均不
      需承受分得之土地上有他人建物占用之不利益，就此而論
      ，在原告及被告戌○○、丁○○及被告子○○之間而言，
      上開方案３、３─１之分割方式，尚難謂係公平之分割方
      案。
  (2)、次查，就方案３、３─１所示之該Ｎ土地，其土地先前之
      使用情形而言，該土地目前其上固然大部分係空地，並無
      人在使用，惟先前其上係坐落有原告及被告戌○○、丁○○所屬「二房」，與被告癸○○、卯○○所屬「三房」共
      有之三合院房屋，其後該等房屋始倒塌之情，為兩造所不
      爭執，是以該方案３、３─１所示Ｎ土地之使用情形而言
      ，先前一直以來即為原告及被告戌○○、丁○○所屬之「
      二房」，以及被告癸○○、卯○○所屬之「三房」，所為
      管理及使用，並為其等之房屋所占用，被告子○○係屬大
      房，其所屬之大房先前對該土地並無管理使用之情形。是
      如以該方案３、３─１所示之Ｎ地，先前係由原告及被告
      戌○○、丁○○所屬「二房」加以使用、管理該土地之情
      形，依土地之利用關係而言，亦應由原告及被告戌○○、
      丁○○分得該方案３、３─１所示Ｎ之土地較為妥適。況
      就系爭四筆建地而言，因原告及被告戌○○、丁○○三人
      所共有之應有部分，合計為四分之一，亦為被告子○○一
      人應有部分係二十分之一之五倍，是以共有人對土地應有
      部分比例相比較結果，本院亦認為原告及被告戌○○、丁○○之利益，在本件土地分割時，更應受到重視。
  (3)、綜上所述，本院認為基於公平原則、土地分割後其利用之
      經濟效益之發揮、共有人就土地先前之使用關係等之考量
      ，認為就方案１、１─１、１─２、１─３與方案３、３
      ─１而言，應以採行方案１、１─１、１─２、１─３中
      之一方案，而非採方案３或３─１為適當。
  ６、復查，就方案１、１─１、１─２、１─３中，以採行何
      一方案為適當而言，經查：
  (1)、該等方案其間之差別，在於其中之Ｂ，即保留作為全體共
      有人共有並作為通路使用之土地，其寬度及面積有所不同
      ，即在方案１，該Ｂ之寬度為五公尺，面積為二二八點八
      五平方公尺，在方案１─１，Ｂ之寬度為三公尺，面積為
      一四一點零一平方公尺，在方案１─２，Ｂ之寬度為三點
      五公尺，面積為一六三點六三平方公尺，在方案１─３，
      Ｂ之寬度，其中靠近Ｃ之部分為二點八公尺，靠近Ａ之部
      分為五公尺，面積為二０七點四六平方公尺。而本件之兩
      造當事人，其中原告及被告戌○○、丁○○、癸○○、卯
      ○○均表示希望採方案１或１─３之分割方式，而被告巳
      ○○、午○○、申○○、庚○○亦表示同意採方案１─３
      之方式分割，另被告辰○○則表示何方案其都無意見，而
      被告劉永輝則未對具體方案表示意見。另被告己○○、戊○○、曾奕堂、未○○○、曾啟豪固於本件最後一次開庭
      即九十六年七月二十六日言詞辯論期日時，表示希望採方
      案３─１之分割方式，而依該方案，則留設作為共有通路
      之Ｂ，其寬度係為二點八公尺，惟查，其等五人於先前之
      開庭時（即九十六年六月十一日庭訊時），均表示就前述
      留設作為共有通路之Ｂ，其寬度為二點八公尺或三公尺或
      三點五公尺或五公尺，其等均無意見等情，準此觀之，可
      認就上開之Ｂ即留設為共有作為對外通路之土地，被告己○○、戊○○、曾奕堂、未○○○、曾啟豪五人並未堅持
      其特定之寬度。
  (2)、次查，於前述方案１、１─１、１─２、１─３所示之Ｃ
      地上，有被告巳○○、午○○、申○○、庚○○共有之門
      牌為新竹市○○路五十八號之房屋，而該房屋為鋼筋混凝
      土造之一層房屋，屋況尚非老舊而堪用之情，已如前述，
      且該房屋一樓主體結構的牆壁外緣，距離該九六０地號土
      地與同段九六一地號土地間之界址線，約為二點八九公尺
      ，而該房屋之一樓頂之陽台，係從前述之一樓主體結構牆
      壁往外突出約一點五公尺之情，亦為兩造所不爭執（見卷
      四之九十六年三月十九日言詞辯論筆錄），是為避免於土
      地分割後，上開五十八號房屋之主體結構，因部分占用所
      留設之共有通路，致衍生日後拆屋之糾紛，並導致上開房
      屋之部分主體結構被拆除而影響到其利用之不利社會經濟
      利益之考量，本院認為在前開房屋旁所留設之通路之寬度
      ，以二點八公尺為適當，且留設此一寬度，亦為原告及及
      劉永輝以外之被告等所同意或表示無意見（劉永輝就此未
      表示何意見），亦已如前述，是應為可採。
  (3)、雖部分被告另辯稱：就前述分割方案中所示Ｂ之該通路，
      其寬度僅須全部均為二點八公尺或三公尺，即可供對外通
      行之用，不須達五公尺寬。惟查，因該Ｂ之土地，係欲作
      為通行之用，本院審酌現今之交通，其中自小客車扮演重
      要之角色，是為使該通路能供兩部自小客車會車，以增進
      通行之便利性，故本院認為該通路之寬度，【在上開方案
      １所示靠近Ａ之部分】，因不涉及前述被告巳○○、午○○、申○○、庚○○所共有建物基地之問題，是為發揮該
      通路之通行目的及其便利性，本院認為其之寬度以留設五
      公尺為適當。
  (4)、依上所述，可認就本件之分割方案，以方案１─３之分割
      方式為適當而可採。亦即就系爭之四筆建地，由原告與被
      告丁○○、戌○○共同取得如方案１─３即附圖所示之Ａ
      、面積四四三點二平方公尺，Ｍ、面積八五點三七平方公
      尺之土地，並由其等按應有部分各三分之一之比例保持共
      有，並由被告巳○○、午○○、申○○、庚○○共同取得
      如方案１─３所示之Ｃ、面積一二七點七平方公尺之土地
      ，並由其等按應有部分各四分之一之比例保持共有；由被
      告辰○○、劉永輝共同取得如方案１─３所示之Ｄ、面積
      四五點七五平方公尺，Ｅ、面積十八點四八平方公尺，Ｇ
      、面積十一點一七平方公尺，Ｈ、面積三三點八一平方公
      尺之土地，並由其二人按應有部分各二分之一之比例維持
      共有；由被告己○○、戊○○、曾奕堂、未○○○共同取
      得如方案１─３所示之Ｋ、面積一０六點二九平方公尺之
      土地，並由其四人按應有部分各四分之一之比例維持共有
      ；由被告曾啟豪取得如方案１─３所示之Ｊ、面積一０六
      點二九平方公尺之土地；由被告子○○取得如方案１─３
      所示之Ｎ、面積一０六點二九平方公尺之土地；由被告癸○○、卯○○共同取得如方案１─３所示之Ｌ、面積四點
      零三平方公尺，Ｙ、面積八二三點三六平方公尺，Ｚ、面
      積五八點九八平方公尺，Ｚ２、面積一八二點七七平方公
      尺之土地，並由其二人按應有部分各二分之一之比例維持
      共有；並由兩造全體當事人共同取得如方案１─３所示之
      Ｂ、面積二０七點四六平方公尺，Ｆ、面積零點二平方公
      尺，Ｉ、面積二八九點零三平方公尺，Ｚ１、八八點四八
      平方公尺之土地，並作為通路使用，並按如附表一所示之
      應有部分之比例維持共有（惟另有金錢補償之問題，詳如
      後述）。另就系爭二筆農地之分割而言，因依前述之方案
      １、１─１、１─２、１─３、２、３、３─１複丈成果
      圖所示之分割方案而言，其等之分割方案均相同，且原告
      及除劉永輝、卯○○以外之被告（卯○○非系爭二筆農地
      之共有人），均同意採行上開方案，而被告劉永輝並未於
      言詞辯論期日時，到庭就分割方案表示何意見，本院審酌
      上開方案之分割，於共有人間尚屬公平妥適，是該方案應
      屬可採，亦即就系爭二筆農地之分割，應由：被告癸○○
      取得如方案１─３所示之Ｏ、面積五四０點三平方公尺，
      Ｘ、面積一三二點九八平方公尺之土地，由原告及被告丁○○、戌○○共同取得如方案１─３所示之Ｐ、面積五四
      九點七二平方公尺，Ｗ、面積一二三點四九平方公尺之土
      地，並由其三人按應有部分各三分之一之比例維持共有；
      由被告曾啟豪取得如方案１─３所示之Ｑ、面積一三四點
      六五平方公尺之土地；由被告己○○、戊○○、曾奕堂、
      未○○○共同取得如方案１─３所示之Ｒ、面積一三四點
      六四平方公尺之土地，並由其四人按應有部分各四分之一
      之比例維持共有；由被告辰○○、劉永輝共同取得如方案
      １─３所示之Ｓ、面積一三四點六四平方公尺之土地，並
      由其二人按應有部分各二分之一之比例維持共有；由被告
      子○○取得如方案１─３所示之Ｔ、面積一二九點三六平
      方公尺，Ｕ、面積五點三二平方公尺之土地；由被告巳○○、午○○、申○○、庚○○共同取得如方案１─３所示
      之Ｖ、面積一三四點六六平方公尺之土地，並由其四人按
      應有部分各四分之一之比例維持共有。
  ７、至於被告子○○雖表示：如無法採用方案３─１複丈成果
      圖之分割方式，則其希望就系爭六筆土地採變價分割云云
      ，惟查，因在系爭六筆土地上，其中在該九六０、一００
      三、一００四地號三筆土地上，均有部分共有人之建物，
      且該等建物尚非屬不堪用之情形，已如前述，倘系爭六筆
      土地予以變價分割，則恐會衍生日後土地上之建物須拆屋
      之問題及糾紛，如此亦甚為不利社會經濟利益，是被告子
      ○○所主張之變價分割之方案，並不足採。
  ８、復按，以原物為分配時，如共有人中，有不能按其應有部
      分受分配者，得以金錢補償之，民法第八百二十四條第三
      項定有明文，又於共有物之分割，如依原物之數量，按其
      應有部分之比例分配，價值顯不相當者，即應由分配共有
      物之價值較高者，補償予價值較低之共有人。經查，本件
      就系爭四筆建地之分割，因該四筆建地面積合計為二七三
      八點六六平方公尺（即八二三點三六加三三０點二三加八
      四二點七九加七四二點二八），扣除依方案１─３所示，
      由兩造共同取得，並繼續保持共有、作為道路用地之之Ｂ
      、面積二０七點四六平方公尺，Ｆ、面積零點二平方公尺
      ，Ｉ、面積二八九點零三平方公尺，Ｚ１、八八點四八平
      方公尺，合計五八五點一七平方公尺之土地後，剩餘之二
      一五三點四九平方公尺之土地，依方案１─３所示之分割
      方式，係由原告與被告丁○○、戌○○共同分得如方案１
      ─３所示之Ａ、面積四四三點二平方公尺，Ｍ、面積八五
      點三七平方公尺，合計五二八點五七平方公尺之土地；由
      被告巳○○、午○○、申○○、庚○○共同分得如方案１
      ─３所示之Ｃ、面積一二七點七平方公尺之土地；由被告
      辰○○、劉永輝共同分得如方案１─３所示之Ｄ、面積四
      五點七五平方公尺，Ｅ、面積十八點四八平方公尺，Ｇ、
      面積十一點一七平方公尺，Ｈ、面積三三點八一平方公尺
      ，合計一０九點二一平方公尺之土地；由被告己○○、戊○○、曾奕堂、未○○○共同分得如方案１─３所示之Ｋ
      、面積一０六點二九平方公尺之土地；由被告曾啟豪分得
      如方案１─３所示之Ｊ、面積一０六點二九平方公尺之土
      地；由被告子○○分得如方案１─３所示之Ｎ、面積一０
      六點二九平方公尺之土地；由被告癸○○、卯○○共同分
      得如方案１─３所示之Ｌ、面積四點零三平方公尺，Ｙ、
      面積八二三點三六平方公尺，Ｚ、面積五八點九八平方公
      尺，Ｚ２、面積一八二點七七平方公尺，合計面積共一０
      六九點一四平方公尺之土地，而就扣除道路用地後之該二
      一五三點四九平方公尺之土地，依上開共有人應有部分計
      算結果，其中原告及被告丁○○、戌○○本應共同分得五
      三八點三七平方公尺，是其等三人共少分了九點八平方公
      尺，而被告巳○○、午○○、申○○、庚○○依應有部分
      換算本應共同分得一０七點六七平方公尺，是其等四人共
      多分了二０點０三平方公尺；又被告辰○○、劉永輝依應
      有部分換算本應共同分得一０七點六八平方公尺，是其等
      二人共多分了一點五三平方公尺；被告己○○、戊○○、
      曾奕堂、未○○○依應有部分換算本應共同分得一０七點
      六八平方公尺，是其等四人共少分了一點三九平方公尺；
      被告曾啟豪依應有部分換算本應分得一０七點六七平方公
      尺，是其實際少分了一點三八平方公尺；被告子○○依應
      有部分換算本應分得一０七點六八平方公尺之土地，是其
      實際上少分了一點三九平方公尺，又被告癸○○、卯○○
      依應有部分換算本應共同分得一０七六點七四平方公尺，
      是其等二人實際上共同少分了七點六平方公尺之土地，是
      依上開所述，自應由實際上分得土地較多之共有人，依該
      當之比例，予以金錢補償分得土地較少之共有人。又因就
      原告主張以每坪土地新台幣八萬三千元計價，以計算金錢
      補償之數額乙節，除被告劉永輝、辰○○之外，其餘被告
      均表示同意，而本院審酌系爭四筆建地所處之位置及現今
      建地之市場行情等情，認以每坪八萬三千元（即每平方公
      尺二五一０八元）計價，以作為金錢補償之數額乙節，尚
      屬合理，準此，經計算結果，其中被告巳○○、午○○、
      申○○、庚○○應共同提出五０二九一三元（元以下四捨
      五入，即其中被告午○○、申○○、巳○○應各提出一二
      五七二八元，其中被告庚○○應提出一二五七二九元），
      被告辰○○、劉永輝應共同提出三八四一五元（元以下四
      捨五入，即其中被告辰○○提出一九二０八元，被告劉永
      輝提出一九二０七元），予以補償原告及被告丁○○、戌
      ○○各八二０一九元，補償被告己○○、戊○○、曾奕堂
      、未○○○各八七二五元，補償被告曾啟豪三四六五一元
      ，補償子○○三四九００元，補償被告癸○○、卯○○各
      九五四一０元。又因被告子○○依方案１─３所單獨分得
      之Ｎ地，其上有被告己○○、戊○○、曾奕堂、未○○○
      、曾啟豪所有之前述建物，如此，對被告子○○而言，其
      分得之該Ｎ地，在利用及價值上尚有受到影響，且原告及
      除曾啟豪、辰○○、劉永輝以外之被告，均同意就此對被
      告子○○予以適當之金錢補償，是本院審酌結果，認為被
      告子○○就其所分到之該Ｎ、面積一０六點二九平方公尺
      之土地，其所減損價值而應予以補償之金額，應以每平方
      公尺以二千元計算為合理，合計其應受補償金額為二一二
      五八０元，則依其他共有人間就系爭四筆建地之應有部分
      比例予以計算結果，其中原告及被告丁○○、戌○○應各
      提出一八六四八元（即二一二五八０元乘以五七分之五，
      小數點以下進一位），被告癸○○、卯○○應各提出五五
      九四二元（即二一二五八０元乘以三十八分之十），被告
      己○○、戊○○、曾奕堂、未○○○應各提出二七九七元
      （即二一二五八０元乘以七十六分之一），被告曾啟豪應
      提出一一一八八元（即二一二五八０元乘以十九分之一）
      ，被告辰○○、劉永輝應各提出五五九四元（即二一二五
      八０元乘以三十八分之一），被告巳○○、午○○、申○○、庚○○應各提出二七九七元（即二一二五八０元乘以
      七十六分之一），合計共二一二五八０元予以補償被告子
      ○○。
（三）綜上所述，系爭六筆土地之分割，為符合公平原則、社會
      經濟利益及共有人利益之考量，應採如方案１─３所示之
      分割方式，即：就系爭四筆建地合併分割，並由原告與被
      告丁○○、戌○○共同取得如方案１─３所示之Ａ、面積
      四四三點二平方公尺，Ｍ、面積八五點三七平方公尺之土
      地，並由其等按應有部分各三分之一之比例保持共有，並
      由被告巳○○、午○○、申○○、庚○○共同取得如方案
      １─３所示之Ｃ、面積一二七點七平方公尺之土地，並由
      其等按應有部分各四分之一之比例保持共有；由被告辰○○、劉永輝共同取得如方案１─３所示之Ｄ、面積四五點
      七五平方公尺，Ｅ、面積十八點四八平方公尺，Ｇ、面積
      十一點一七平方公尺，Ｈ、面積三三點八一平方公尺之土
      地，並由其二人按應有部分各二分之一之比例維持共有；
      由被告己○○、戊○○、曾奕堂、未○○○共同取得如方
      案１─３所示之Ｋ、面積一０六點二九平方公尺之土地，
      並由其四人按應有部分各四分之一之比例維持共有；由被
      告曾啟豪取得如方案１─３所示之Ｊ、面積一０六點二九
      平方公尺之土地；由被告子○○取得如方案１─３所示之
      Ｎ、面積一０六點二九平方公尺之土地；由被告癸○○、
      卯○○共同取得如方案１─３所示之Ｌ、面積四點零三平
      方公尺，Ｙ、面積八二三點三六平方公尺，Ｚ、面積五八
      點九八平方公尺，Ｚ２、面積一八二點七七平方公尺之土
      地，並由其二人按應有部分各二分之一之比例維持共有；
      並由兩造全體當事人共同取得如方案１─３所示之Ｂ、面
      積二０七點四六平方公尺，Ｆ、面積零點二平方公尺，Ｉ
      、面積二八九點零三平方公尺，Ｚ１、面積八八點四八平
      方公尺之土地，並作為通路使用，並按如附表一所示之應
      有部分之比例維持共有，又被告巳○○、午○○、申○○
      、庚○○應共同提出五０二九一三元（即其中被告午○○
      、申○○、巳○○各提出一二五七二八元，其中被告庚○○提出一二五七二九元），被告辰○○、劉永輝應共同提
      出三八四一五元（即其中被告辰○○提出一九二０八元，
      被告劉永輝提出一九二０七元），予以補償原告及被告丁○○、戌○○各八二０一九元，補償被告己○○、戊○○
      、曾奕堂、未○○○各八七二五元，補償被告曾啟豪三四
      六五一元，補償子○○三四九００元，補償被告癸○○、
      卯○○各九五四一０元。且原告及被告丁○○、戌○○應
      各提出一八六四八元，被告癸○○、卯○○各提出五五九
      四二元，被告己○○、戊○○、曾奕堂、未○○○應各提
      出二七九七元，被告曾啟豪應提出一一一八八元，被告辰
      ○○、劉永輝應各提出五五九四元，被告巳○○、午○○
      、申○○、庚○○應各提出二七九七元，合計共二一二五
      八０元予以補償被告子○○。又就系爭二筆農地予以合併
      分割，由被告癸○○取得如方案１─３所示之Ｏ、面積五
      四０點三平方公尺，Ｘ、面積一三二點九八平方公尺之土
      地，由原告及被告丁○○、戌○○共同取得如方案１─３
      所示之Ｐ、面積五四九點七二平方公尺，Ｗ、面積一二三
      點四九平方公尺之土地，並由其三人按應有部分各三分之
      一之比例維持共有；由被告曾啟豪取得如方案１─３所示
      之Ｑ、面積一三四點六五平方公尺之土地；由被告己○○
      、戊○○、曾奕堂、未○○○共同取得如方案１─３所示
      之Ｒ、面積一三四點六四平方公尺之土地，並由其四人按
      應有部分各四分之一之比例維持共有；由被告辰○○、劉
      永輝共同取得如方案１─３所示之Ｓ、面積一三四點六四
      平方公尺之土地，並由其二人按應有部分各二分之一之比
      例維持共有；由被告子○○取得如方案１─３所示之Ｔ、
      面積一二九點三六平方公尺，Ｕ、面積五點三二平方公尺
      之土地；由被告巳○○、午○○、申○○、庚○○共同取
      得如方案１─３所示之Ｖ、面積一三四點六六平方公尺之
      土地，並由其四人按應有部分各四分之一之比例維持共有
      ，爰判決如主文第一、二、三、四項所示。
（四）又本件雖為原告勝訴之判決，然本院審酌裁判分割共有物
      訴訟之性質，兩造本可互換地位，是原告提起本件訴訟雖
      依法有據，然被告之應訴又係法律規定所不得不然，況被
      告於分割成果未明前，爭執原告主張是否可採，按當時之
      訴訟程度，自為申張或防衛權利所必要，若由敗訴之被告
      負擔全部訴訟費用顯失公平，爰依民事訴訟法第80條之1
      之規定，並參考兩造於系爭六筆土地分割前對系爭土地之
      權利範圍，而予以定訴訟費用負擔之比例，如主文第五項
      所示。
（五）本件事證已臻明確，兩造其餘攻擊防禦方法對判決之結果
      不生影響，爰不一一條列審酌，併此敘明。
五、據上論結，本件原告之訴為有理由，並依民事訴訟法第80
    條之1，判決如主文。
中　　華　　民　　國　　96　　年　　8 　　月　　31　　日
                  民事第二庭    法　官　鄭政宗
以上正本係照原本作成。
如對本判決上訴，須於判決送達後20日內向本院提出上訴狀。
中　　華　　民　　國　　96　　年　　8 　　月　　31　　日
                                書記官　曾柏方
附表一
┌───────────────┬──────────┬─────────┐
│共有人姓名                    │應有部分比例        │備      註        │
├───────────────┼──────────┼─────────┤
│辛○○                        │十二分之一          │                  │
├───────────────┼──────────┼─────────┤
│丁○○                        │十二分之一          │                  │
├───────────────┼──────────┼─────────┤
│戌○○                        │一四四０分之一二０  │                  │
├───────────────┼──────────┼─────────┤
│卯○○                        │十二分之三          │                  │
├───────────────┼──────────┼─────────┤
│未○○○                      │八十分之一          │                  │
├───────────────┼──────────┼─────────┤
│戊○○                        │八十分之一          │                  │
├───────────────┼──────────┼─────────┤
│己○○                        │八十分之一          │                  │
├───────────────┼──────────┼─────────┤
│曾奕堂                        │八十分之一          │                  │
├───────────────┼──────────┼─────────┤
│曾啟豪                        │二十分之一          │                  │
├───────────────┼──────────┼─────────┤
│劉永輝                        │四十分之一          │                  │
├───────────────┼──────────┼─────────┤
│辰○○                        │四十分之一          │                  │
├───────────────┼──────────┼─────────┤
│午○○                        │八十分之一          │                  │
├───────────────┼──────────┼─────────┤
│巳○○                        │八十分之一          │                  │
├───────────────┼──────────┼─────────┤
│申○○                        │八十分之一          │                  │
├───────────────┼──────────┼─────────┤
│庚○○                        │八十分之一          │                  │
├───────────────┼──────────┼─────────┤
│子○○                        │二十分之一          │                  │
├───────────────┼──────────┼─────────┤
│癸○○                        │十二分之三          │                  │
└───────────────┴──────────┴─────────┘
附表二
┌───────────────┬──────────┬─────────┐
│共有人姓名                    │應有部分比例        │備      註        │
├───────────────┼──────────┼─────────┤
│辛○○                        │九分之一            │                  │
├───────────────┼──────────┼─────────┤
│丁○○                        │九分之一            │                  │
├───────────────┼──────────┼─────────┤
│戌○○                        │五十四分之六        │                  │
├───────────────┼──────────┼─────────┤
│未○○○                      │六十分之一          │                  │
├───────────────┼──────────┼─────────┤
│戊○○                        │六十分之一          │                  │
├───────────────┼──────────┼─────────┤
│己○○                        │六十分之一          │                  │
├───────────────┼──────────┼─────────┤
│曾奕堂                        │六十分之一          │                  │
├───────────────┼──────────┼─────────┤
│曾啟豪                        │十五分之一          │                  │
├───────────────┼──────────┼─────────┤
│劉永輝                        │三十分之一          │                  │
├───────────────┼──────────┼─────────┤
│辰○○                        │三十分之一          │                  │
├───────────────┼──────────┼─────────┤
│午○○                        │六十分之一          │                  │
├───────────────┼──────────┼─────────┤
│巳○○                        │六十分之一          │                  │
├───────────────┼──────────┼─────────┤
│申○○                        │六十分之一          │                  │
├───────────────┼──────────┼─────────┤
│庚○○                        │六十分之一          │                  │
├───────────────┼──────────┼─────────┤
│子○○                        │十五分之一          │                  │
├───────────────┼──────────┼─────────┤
│癸○○                        │十八分之六          │                  │
└───────────────┴──────────┴─────────┘
